臺灣臺南地方法院民事判決　　　　　　　95年度訴字第1710號
原　　　告　華僑商業銀行股份有限公司
法定代理人　甲○○
訴訟代理人　黃厚誠律師
被　　　告　戊○○
　　　　　　丁○○○
　　　　　　乙○○
　　　　　　　　　　　　號
　　　　　　丙○○
上列當事人間請求塗銷所有權移轉登記事件，經本院於民國
96年3月6日言詞辯論終結，判決如下：
    主  文
確認被告戊○○與被告丁○○○間於民國九十五年六月二十日就
坐落台南縣鹽水鎮○○○段1437地號土地之買賣關係不存在。
被告丁○○○應將台南縣鹽水鎮○○○段1437地號土地於民國九
十五年七月二十日以前開買賣為原因所為之所有權移轉登記塗銷
。
被告乙○○與被告丙○○間於民國九十五年四月四日就坐落台南
市○○區○○段454之33地號土地及其上台南市○○區○○段96
建號建物即門牌號碼台南市○○區○○路四段320巷95弄66號房
屋之贈與行為應與撤銷。
被告丙○○間應將台南市○○區○○段454之33地號土地及其上
台南市○○區○○段96建號建物即門牌號碼台南市○○區○○路
四段320巷95弄66號房屋於民國九十五年五月八日以前開贈與為
原因所為之所有權移轉登記塗銷。
訴訟費用由被告負擔。
    事實及理由
甲、程序方面：
    本件被告戊○○、丁○○○未於言詞辯論期日到場，被告乙○○未於最後言詞辯論期日到場，核均無民事訴訟法第386
    條所列各款情形，爰依原告之聲請，由其一造辯論而為判決
    。
乙、實體方面：
壹、被告戊○○、丁○○○部分：
一、先位之訴：
（一）原告起訴主張：被告戊○○及乙○○於民國93年1月29 日
      有簽立保證書同意擔任輝達企業社即戊○○之連帶保證人
      ，就輝達企業社之債務以本金新台幣（下同）3,000,000
      元為限負連帶清償責任，輝達企業社於93年1月30日向原
      告借款1,500,000元，上開借款自95年6月30日起即未依約
      繳款，尚積欠本金775,000元及其利息暨違約金。惟被告
      戊○○明知其所有財產為債務之擔保，為脫匿原告對其債
      務之追索，竟與其母親即被告丁○○○通謀，巧立買賣名
      目，虛偽移轉其所有座落台南縣鹽水鎮○○○段1437地號
      土地（下簡稱系爭1437地號土地）所有權全部，並於95年
      7 月20日辦理所有權移轉登記予被告丁○○○。被告戊○○明知財產不足清償上開債務，竟與無資力之被告丁○○○通謀虛偽意思表示，基於損害原告債權之故意，偽造買
      賣契約過戶，將財產隱匿，依民法第87條其買賣行為無效
      請求確認之，並且為保全原告之債權，原告本於侵權行為
      之法律關係，得請求回復原狀塗銷所有權移轉登記等語。
      並聲明：請求判決如主文第一、二項所示。
（二）被告戊○○、丁○○○則未於言詞辯論期日到場，亦未提
      出書狀就原告主張之事實作何爭執。
（三）查原告主張被告戊○○及乙○○於93年1月29日有簽立保
      證書同意擔任輝達企業社即戊○○之連帶保證人，就輝達
      企業社之債務以本金新台幣3,000,000元為限負連帶清償
      責任，輝達企業社於93年1月30日向原告借款1,500,000元
      上開借款自95年6月30日起即未依約繳款，尚積欠本金775
       ,000 元，故被告戊○○、乙○○基於借款人及連帶保證
      人身份，合計對原告負有775,000元之債務（不含利息、
      違約金），被告戊○○為脫匿清償責任，於95年6月20日
      就其所有系爭1437地號土地與被告丁○○○成立虛偽買賣
      行為，並於95年7月20日以上開買賣為原因，辦理所有權
      移轉登記與被告丁○○○之事實，業據提出保證書、約定
      書、借據、貸放資料明細查詢及土地登記謄本各一份為證
      ，被告對原告所主張之上開事實，已於相當時期受合法通
      知而於言詞辯論期日不到場，亦未提出書狀爭執，視同自
      認原告所主張之上開事實，原告所主張之上開事實即堪認
      定。
（四）按表意人與相對人通謀而為虛偽意思表示者，其意思表示
      無效，民法第87條第 1項前段定有明文。本件被告戊○○
      、丁○○○對系爭1437地號土地所為之買賣契約，既認定
      係通謀虛偽意思表示，其契約即為無效。從而，原告請求
      確認被告被告戊○○與被告丁○○○間於民國95年 6月20
      日就系爭1437地號土地之買賣關係不存在，為有理由，應
      予准許，爰判決如主文第一項所示。
（五）又因故意或過失不法侵害他人權利者，負害賠償責任；故
      意以背於善良風俗之方法，加損害於他人者，亦同；負損
      害賠償責任者，除法律另有規定或契約另有訂定者外，應
      回復他方損害發生前之原狀，民法第184條、第214條定有
      明文。按債務人之所有財產係債權人實現債權之總擔保，
      被告戊○○積欠原告債務，為隱匿財產，竟與被告丁○○○通謀虛偽意思表示成立假買賣，顯係故意以背於善良風
      俗之方法，加損害於原告之債權，從而，原告依據上開規
      定，請求被告丁○○○應回復原狀，將系爭1437地號土地
      於95年7月20日以前開買賣為原因所為之所有權移轉登記
      予以塗銷，為有理由，應予准許，爰判決如主文第二項所
      示。
二、原告先位之訴既有理由，備位之訴本院即毋庸審理，併此敘
    明。
貳、被告乙○○、丙○○部分：
一、原告起訴主張：被告戊○○及乙○○於民國93年 1月29日有
    簽立保證書同意擔任輝達企業社即戊○○之連帶保證人，就
    輝達企業社之債務以本金 3,000,000元為限負連帶清償責任
    ，輝達企業社於93年1月30日向原告借款1,500,000元，上開
    借款自95年6月30日起即未依約繳款，尚積欠本金775,000元
    及其利息暨違約金。惟被告乙○○明知其對被告戊○○之債
    務負有連帶清償之責，仍於95年4月4日將其所有坐落台南市
    安南區○○段 454之33地號土地及其上台南市○○區○○段
    96建號建物即門牌號碼台南市○○區○○路四段 320巷95弄
    66號房屋（下簡稱系爭房地）贈與被告丙○○，並於95年 5
    月 8日辦理所有權移轉登記完畢，被告乙○○之行為已侵害
    原告債權，原告爰依民法第244條第1項規定訴請撤銷被告間
    之贈與行為，並依同條第 4項規定訴請被告丙○○回復原狀
    塗銷系爭房地所有權移轉登記等語。並聲明：請求判決如主
    文第三、四項所示。
二、被告則以：渠等間雖係以贈與為原因辦理系爭房地所有權移
    轉登記，然事實上係因被告乙○○有積欠被告丙○○借款，
    才將系爭房地移轉給被告丙○○，為節稅計，始辦理贈與，
    實質並非贈與行為，而且系爭房地有設定抵押權給寶華商業
    銀行股份有限公司，被告乙○○上積欠寶華銀行房屋貸款二
    百餘萬元，系爭房地縱被拍賣原告亦無法分配到價金，故房
    地縱移轉登記與被告丙○○對原告債權亦無損害等語，資為
    抗辯。
三、兩造不爭執之事實：
（一）被告戊○○及乙○○於93年1月29日有簽立保證書同意擔
      任輝達企業社即戊○○之連帶保證人，就輝達企業社之債
      務以本金新台幣3,000,000元為限負連帶清償責任，輝達
      企業社於93年1月30日向原告借款新台幣1,500,000元上開
      借款自95年6月30日起即未依約繳款，尚積欠本金775,000
      元，故被告戊○○、乙○○基於借款人身分及連帶保證人
      身份，合計對原告負有775,000元之債務（不含利息、違
      約金）。
（二）被告乙○○於95年4月4日將系爭房地以贈與為原因辦理移
      轉所有權移轉登記與被告丙○○。
（三）被告乙○○無其他財產。
（四）系爭房地辦理移轉登記時，其上有第三人寶華商業銀行股
      份有限公司設定本金最高限額新台幣5,44 0,000元之抵押
      權之擔保，於95年4月4日積欠寶華商業銀行股份有限公司
      之債務金額為2,893,748元。
四、按債權人所為之無償行為，有害及債權者，債權人得聲請法
    院撤銷之。債務人所為之有償行為，於行為時明知有損害於
    債權人之權利者，以受益人於受益時亦知其情事者為限，債
    權人得聲請法院撤銷之。民法第244條第1項、第2項定有明
    文。此之所謂害及債權，乃指債務人之行為，致積極的減少
    財產，或消極的增加債務，因而使債權不能獲得清償之情形
    。再者，提起撤銷債務人詐害行為之訴，必須有保全之必要
    ，始得為之，設債務人就其無償行為或有償行為所處分之財
    產外，尚有其他財產足清償其對於債權人之債務，自無仍許
    債權人依上開規定行使撤銷權之餘地。又債權人依第1項或
    第2項之規定聲請法院撤銷時，並得聲請受益人或轉得人回
    復原狀，同法第4項亦有明文。本件原告主張依民法第244條
    第1項規定得聲請法院撤銷被告間就系爭房地之所有權移轉
    行為，被告則以前揭情詞置辯，是本件兩造爭執要點即為：
    (一)被告間就系爭房地之所有權移轉行為究係有償行為抑或
    無償行為？(二)被告間所為上開移轉行為是否有害及原告之
    債權？茲就本院判斷意見分述如下：
（一）被告雖辯稱渠等間雖係以贈與為原因辦理所有權移轉登記
      ，然事實上係因被告乙○○有向被告丙○○借款，被告乙○○為清償借款才將系爭房地移轉登記與被告丙○○，為
      節稅計，始辦理贈與，實質上係有償行為等情。惟按稱贈
      與者，謂當事人一方以自己之財產無償給與他方，他方允
      受之契約，為民法第406條所明定，故贈與在性質上係屬
      無償行為，受贈人無需支付對價。本件被告間移轉系爭房
      地所有權，均以贈與為原因，此由移轉登記資料即可知，
      復為被告所不爭，自屬無償處分財產之行為，被告亦自承
      辦理所有權移轉登記時並未給付被告乙○○任何對價，而
      被告所稱之前有借款與被告乙○○部分並未提出任何證據
      以實其說，況縱被告丙○○確有借款與被告乙○○之事實
      ，然被告間於辦理系爭房地所有權移轉登記時既未談及價
      金問題，亦難認兩造間就系爭房地所有權之移轉登記有對
      價合意存在，故被告辯稱二人間之贈與，其實隱藏有買賣
      之有償行為等語，自不足採。
（二）次查被告乙○○除系爭房地外，並無其他不動產可供清償
      原告之債權等情，有原告提出之被告乙○○財產歸戶資料
      在卷可憑，而被告乙○○將系爭房地無償贈與被告丙○○
      ，積極減少其財產，致原告無法就該系爭房地取償，其所
      為自有害及原告之債權。雖系爭房地上有第三人寶島商業
      銀行設定5,440,000元抵押權之擔保，而被告亦尚積欠寶
      島商業銀行2,893,748元之債務，原告能否就系爭房地獲
      得清償尚屬未知，然被告既有積極減少其財產之行為，其
      所為即足以損害原告之債權，縱原告於處分系爭房地並優
      先清償抵押債權人之債權後，無從自此獲得任何清償，亦
      是嗣後行使債權之結果，況結果是否如此尚未可知，自不
      影響原告於被告無償而有害及債權時，其撤銷權之取得，
      故被告抗辯原告縱使撤銷贈與並回復所有權移轉登記，亦
      無從就其中取償，撤銷無實益，而無損害其債權等語，實
      不足採。
五、綜上所述，被告乙○○為被告戊○○對原告借款之連帶保證
    人，尚有債務未清償，竟於95年4月4日將系爭房地無償贈與
    被告丙○○，並於同年5月8日完成所有權移轉登記，使原告
    無法對系爭房地求償，被告乙○○前開贈與之無償行為，積
    極減少其財產，足以害及原告債權，揆之前揭說明，原告自
    得訴請撤銷被告二人間贈與之債權行為，及移轉所有權登記
    之物權行為。從而，原告依民法第244條第1項之規定，請求
    撤銷被告二人間就系爭房地於95年4月4日所為之贈與行為，
    及訴請被告丙○○塗銷同年5月8日就系爭房地以贈與為原因
    之所有權移轉登記，為有理由，應予准許。
六、據上論結：原告之訴均為有理由，依民事訴訟法第385條第
    1項前段、第78條、第85條第1項前段，判決如主文。
中　　華　　民　　國　　96　　年　　3　　月　　 20　　日
                  民事第五庭    法　官　童來好
以上正本係照原本作成
如對本判決上訴，須於判決送達後20日內向本院提出上訴狀
中　　華　　民　　國　　96　　年　　3　　月　　 20　　日
                                書記官　卓春成
